【裁判字號】    98,重訴,419
【裁判日期】    990607
【裁判案由】    分割共有物
【裁判全文】
臺灣桃園地方法院民事判決             98年度重訴字第419號
原      告  辛○○
訴訟代理人  歐龍山律師
複  代理人  蔡榮德律師
被      告  己○○
兼  訴  訟
代  理  人  丙○○
訴訟代理人  唐永洪律師
被      告  壬○○
訴訟代理人  癸○○
被      告  乙○○
            子○○
            甲○○
            寅○○
上三人共同
訴訟代理人  黃青鋒律師
被      告  庚○○
            戊○○
            卯○○
訴訟代理人  丑○○
參  加  人  丁○○
訴訟代理人  張光榮
上列當事人間請求分割共有物事件，本院於民國99年5 月10日言
詞辯論終結，判決如下：
    主  文
原告與被告己○○、丙○○、壬○○、乙○○、子○○、甲○○
、寅○○、庚○○、戊○○共有坐落桃園縣龍潭鄉○○段第一四
三地號，面積一○四五四點八四平方公尺之土地，其分割方法如
附圖所示，編號A 部分面積二七八七點九六平方公尺之土地歸原
告所有；編號B 部分面積一九一六點七二平方公尺之土地歸被告
乙○○所有；編號C 部分面積八七一點二四平方公尺之土地歸被
告庚○○所有；編號Ｄ部分面積一○四五點四八平方公尺之土地
歸被告壬○○所有；編號E 部分面積二八五八點五一平方公尺、
編號F 部分面積一○六點六七平方公尺及編號G 部分面積一八五
點二一平方公尺，合計面積三一五○點三九平方公尺之土地歸被
告丙○○所有；編號H 部分面積三三四點五六平方公尺之土地歸
被告己○○、戊○○所有，並各依被告己○○所有權應有部分二
十四分之十九、被告戊○○所有權應有部分二十四分之五之比例
維持共有；編號Ｉ部分面積三四八點四九平方公尺之土地歸被告
子○○、甲○○、寅○○所有，並各依被告子○○所有權應有部
分十五分之一、被告甲○○所有權應有部分十五分之四、被告寅
○○所有權應有部分十五分之十之比例維持共有。
原告與被告戊○○、乙○○、丙○○、庚○○、卯○○共有坐落
桃園縣龍潭鄉○○段第一五三地號，面積一八六三點三二平方公
尺之土地，其分割方法如附圖所示，編號J 部分面積四三三點四
一平方公尺及編號K 部分面積二四九點八平方公尺，合計面積六
八三點二一平方公尺之土地歸原告所有；編號M 部分面積二六二
點四平方公尺及編號N 部分面積一一○點二六平方公尺，合計面
積三七二點六六平方公尺之土地歸被告戊○○所有；編號O 部分
面積四三點二二平方公尺、編號P 部分面積二五五點五一平方公
尺及編號Q 部分面積一一點八三平方公尺，合計面積三一○點五
六平方公尺之土地歸被告丙○○所有；編號R 部分面積一五五點
二八平方公尺之土地歸被告乙○○所有；編號S 部分面積五六點
○八平方公尺及編號T 部分面積九九點二平方公尺，合計面積一
五五點二八平方公尺之土地歸被告庚○○所有；編號U 部分面積
一八六點三三平方公尺之土地歸被告卯○○所有。
訴訟費用由兩造依附表三所示之比例負擔。
    事  實  及  理  由
甲、原告起訴主張，坐落桃園縣龍潭鄉○○段第143 地號土地（
    下稱第143 地號土地）為原告與被告己○○、丙○○、壬○○、乙○○、子○○、甲○○、寅○○、庚○○、戊○○所
    分別共有，各人之所有權應有部分如附表一所示；另坐落同
    段第153 地號土地（下稱第153 地號土地）則為原告與被告
    戊○○、乙○○、丙○○、庚○○、卯○○所分別共有，各
    人之所有權應有部分則如附表二所示。前開兩筆土地均無因
    物之使用目的不能分割或契約定有不分割期限之情事，且兩
    造均無法協議分割，原告自得依民法第823 條第1 項之規定
    ，請求判決分割上開土地，爰依法提起本件訴訟等語。並為
    訴之聲明：如主文所示。
乙、被告己○○、壬○○、乙○○、卯○○之陳述略以：被告己○○同意分割，且就本件分割方案無意見。另被告壬○○、
    乙○○、卯○○亦願分割，並同意本件原告所提出之分割方
    案，僅希望各共有人分得土地之相鄰線能夠平行等語。
丙、被告丙○○則陳述以：雖同意原告所主張依附圖即桃園縣大
    溪地政事務所複丈日期民國99年2 月11日之複丈成果圖方案
    二所示之分割方法，惟第143 地號土地南北側為不規則地形
    ，故於辦理分割時，請求鈞院能依99年5 月6 日民事陳報狀
    附圖之方法劃分地界，據以使各共有人所取得第143 地號土
    地各該部分之南北側面寬度差距儘可能縮小。另查坐落於第
    143 地號土地上如附圖所示編號F 、G 之建物，均係無權占
    有第143 地號土地所興建，亦為違章建築，且經濟價值均甚
    低，無保護之必要，其納稅義務人又為訴外人鍾少康，非土
    地所有權人，故無需於定本件分割方案時加以考量等語。
丁、被告子○○、甲○○、寅○○係以：被告子○○、甲○○、
    寅○○有親戚關係，且門牌號碼分別為桃園縣龍潭鄉○○村
    ○ 鄰○○路2 段106 號、同段108 號及同鄉○○街193 號之
    3 筆建物，係坐落於第143 地號土地上如附圖所示編號F 、
    G 之部分，均為被告子○○、甲○○、寅○○所有，為利於
    此等建物之使用及存續，爰請求將上開建物坐落之土地部分
    分歸被告子○○、甲○○、寅○○各依其等所有權應有部分
    之比例維持共有等語置辯。並為答辯聲明：駁回原告之訴。
戊、被告庚○○、戊○○則均以：就附圖所示分割方案，僅同意
    關於第143 地號土地之分割方式，而第153 地號土地之部分
    則應再劃出2 米寬之土地，與原有小條道路合併作為較大之
    道路以利通行，亦即第153 地號土地之分割方法應以桃園縣
    大溪地政事務所複丈日期99年2 月11日之複丈成果圖方案四
    所示為當（見本院卷第158 頁）等語，資為抗辯。並為答辯
    聲明：駁回原告之訴。
己、得心證之理由：
一、本件被告壬○○、乙○○、卯○○均經合法通知，無正當理
    由未於最後言詞辯論期日到場，核均無民事訴訟法第386 條
    各款所列情形，此部分爰依原告聲請，由其一造辯論而為判
    決，此先敘明。
二、經查，原告所主張第143 地號土地為原告與被告己○○、丙○○、壬○○、乙○○、子○○、甲○○、寅○○、庚○○
    、戊○○所分別共有，各人之所有權應有部分如附表一所示
    ；第153 地號土地則為原告與被告戊○○、乙○○、丙○○
    、庚○○、卯○○所分別共有，各人之所有權應有部分則如
    附表二所示，且2 筆土地之共有人均無不分割之協議，亦均
    無因物之使用目的不能分割之情形，原告復無法與各被告達
    成分割協議等事實，業據提出土地登記第二類謄本2 份、桃
    園縣大溪地政事務所網路申領《異動索引》5 紙、地籍圖謄
    本影本3 紙、桃園縣政府都市計畫土地使用分區（或公共設
    施用地）證明書1 紙、律師函影本1 份為證（見本院卷第11
    頁至第21頁、第24頁至第28頁），且經本院依職權履勘現場
    查核無誤，並為被告所不爭執，自堪信為真實。
三、按各共有人，除法令另有規定外，得隨時請求分割物，但因
    物之使用目的不能分割或契約訂有不分割之期限者，不在此
    限；共有物之分割，依共有人協議之方法行之。分割之方法
    不能協議決定，或於協議決定後因消滅時效完成經共有人拒
    絕履行者，法院得因任何共有人之請求，命為下列之分配：
    (1)以原物分配於各共有人，民法第823 條第1 項、第824 條
    第1 項第1 款前段定有明文。本件兩造所各自共有如上所述
    之2 筆土地，既無因物之使用目的不能分割之情形，復無不
    為分割之約定，且兩造前又未能協議決定分割方法等情事，
    既經認定如前，揆諸上揭法律規定，原告請求裁判分割此2
    筆土地，自屬有據。
四、又原告主張第143 地號土地之分割方法，就如附圖所示編號
    A 部分面積2787.96 平方公尺之土地歸原告取得；編號B 部
    分面積1916.72 平方公尺之土地歸被告乙○○取得；編號C
    部分面積871.24平方公尺之土地歸被告庚○○取得；編號D
    部分面積1045.4 8平方公尺歸被告壬○○取得；編號E 部分
    面積2858 .51平方公尺、編號F 部分面積106.67平方公尺及
    編號G 部分面積185.21平方公尺（原告99年5 月5 日民事補
    充理由三狀誤載為185.1 平方公尺），合計面積3150.39 平
    方公尺之土地歸被告丙○○取得；編號H 部分面積334.56平
    方公尺之土地歸被告己○○、戊○○各依其等應有部分之比
    例維持共有；編號Ｉ部分面積348.49平方公尺之土地歸被告
    子○○、甲○○、寅○○各依其等應有部分之比例維持共有
    之部分。經查，第143 地號土地係坐落在桃園縣龍潭鄉○○
    路○ 段旁並臨同鄉○○街，其上有如附圖所示編號F 、G 之
    建物，其中編號G 之建物目前開設餐廳，門牌號碼為同鄉○○街193 號，編號F 之建物則面臨同鄉○○路，門牌號碼為
    同鄉○○街○ 段106 號、108 號，第143 地號土地其餘部分
    則均為荒地，有少部分菜園等情，業經本院依職權履勘現場
    及囑託桃園縣大溪地政事務所測量人員測量無誤，有勘驗筆
    錄乙份及上開地政事務所99年4 月14日溪地測字第09920002
    28號函所附複丈日期99年2 月1 日，方案一至方案四之複丈
    成果圖共4 份在卷可按（見本院卷第142 頁至第144 頁、第
    154 頁至第158 頁）。是綜合上情，系爭土地各部分之價值
    尚無何重大差異，故依兩造所有權應有部分之比例折算面積
    後加以平均分配，即足使兩造均可加以良好使用，俾地盡其
    利，充足將來經濟發展，而可達公平之旨。本院斟酌上開各
    共有人即兩造之利害關係，使用情形，共有物之性質及價值
    、經濟效用、公平經濟原則等情事，認依原告主張之上開分
    割方案為適當可採。另被告壬○○、乙○○、卯○○、丙○○所陳述希望各共有人所取得第143 地號土地各該部分之南
    北側之面寬寬度差距儘可能縮小之部分，則查，第143 地號
    土地形狀大略呈西北往東南走向之菱形，其中北面之土地界
    線頗不規則，是難求每人分得土地之南北面面寬均相等，然
    依附圖之分割方法，已可見各分得土地之南北面面寬已儘可
    能接近，故此分割方法已係各共有人此方面損害最小之方式
    。至被告子○○、甲○○、寅○○另抗辯稱如附圖所示編號
    F 、G 之建物，均為其等所有，為利於此等建物之使用及存
    續，應將上開建物坐落之土地部分分歸被告子○○、甲○○
    、寅○○所有等語，則查，上開建物坐落使用第143 地號土
    地之部分，並未得全體共有人之同意或經各共有人訂立有分
    管契約，故已屬無權占有，在法律上本已無保護之必要，況
    上開建物均為鐵皮製，除經本院履勘現場查看無誤外，並有
    上開建物之房屋稅籍證明書影本之記載附卷可憑（見本院卷
    第140 頁、第141 頁），是上開建物價值非高；加以被告子
    ○○、甲○○、寅○○依其等應有部分折算可分得之面積為
    348.49平方公尺，扣除上開建物合計之面積291.88平方公尺
    後，所剩不多，而上開建物又分距南北兩個角落，自難以將
    之相連後分成一筆正確面積之土地予被告子○○、甲○○、
    寅○○所有，故被告子○○、甲○○、寅○○上開抗辯，並
    不足採。
五、另原告主張第153 地號土地之方割方法，則如附圖所示，編
    號J 部分面積433.41平方公尺及編號K 部分面積249.80平方
    公尺，合計面積683.21平方公尺之土地歸原告取得；編號M
    部分面積262.40平方公尺及編號N 部分面積110.26平方公尺
    ，合計面積372.66平方公尺之土地歸被告戊○○取得；編號
    O 部分面積43.22 平方公尺、編號P 部分面積255.51平方公
    尺及編號Q 部分面積11.83 平方公尺，合計面積310.56平方
    公尺之土地歸被告丙○○取得；編號R 部分面積155.28平方
    公尺之土地歸被告乙○○取得；編號S 部分面積56.08 平方
    公尺及編號T 部分面積99.20 平方公尺，合計面積155.28平
    方公尺之土地歸被告庚○○取得；編號U 部分面積186.33平
    方公尺之土地歸被告卯○○取得。而其餘被告對原告此部分
    所主張各共有人分得土地之坐落位置則均未爭執，所爭執者
    唯被告庚○○、戊○○抗辯之應將第153 地號土地西南側再
    平均劃分出2 米寬之邊緣土地與原有道路合併作為較大之道
    路以利通行乙節。然查，該處既已有道路可供通行，且目前
    查無何將供通行之道路加寬之必要情形，則在損害最少之原
    則下，此部分應無多劃出道路用地由各共有人維持共有以利
    通行之必要，故被告庚○○、戊○○上開抗辯，尚不足採。
    此外，原告所主張之上開方案，既已依各共有人所有權應有
    部分之比例折算面積後加以平均分配，且足使各所有人均可
    加以良好使用，地盡其利，充足經濟發展，可達公平之旨；
    再斟酌上開各共有人之利害關係、使用情形、共有物之性質
    及價值、經濟效用、公平經濟原則等情事，自亦足認為適當
    可採。
六、從而，原告依民法第823 條第1 項、第824 條第1 項第1 款
    所規定之法律關係，訴請判決第143 地號、第153 地號土地
    各以如前所述其主張之分割方法為分割，均為有理由，應予
    准許。
七、本件事證已臻明確，兩造其餘攻擊或防禦方法及未經援用之
    證據，經本院斟酌後，認為均不足以影響本判決之結果，自
    無再逐一詳予論駁之必要，併此敘明。
八、再按應有部分有抵押權或質權者，其權利不因共有物之分割
    而受影響。但有權利人同意分割、權利人已參加共有物分割
    訴訟或權利人經共有人告知訴訟而未參加，其權利移存於抵
    押人或出質人所分得之部分。前項但書情形，於以價金分配
    或以金錢補償者，準用第881 條第1 項、第2 項或第899 條
    第1 項規定。前條第3 項之情形，如為不動產分割者，應受
    補償之共有人，就其補償金額，對於補償義務人所分得之不
    動產，有抵押權。前項抵押權應於辦理共有物分割登記時，
    一併登記，其次序優先於第2 項但書之抵押權，民法第824
    條之1 第2 項至第5 項定有明文。次按訴訟之結果，於第三
    人有法律上利害關係者，法院得於第一審或第二審言詞辯論
    終結前相當時期，將訴訟事件及進行程度以書面通知該第三
    人。前項受通知人得於通知送達後5 日內，為第242 條第1
    項之請求。第1 項受通知人得依第58條規定參加訴訟者，準
    用民事訴訟法第67條之規定，民事訴訟法第67條之1 亦有明
    文。經查，第153 地號土地前共有人即訴外人徐兆明曾將其
    所有權應有部分18/450設定擔保債權金額為新臺幣（下同）
    200 萬元，存續期間自89年12月20日起至94年12月19日止之
    抵押權予抵押權人即訴外人丁○○，並於96年5 月7 日以買
    賣為原因將其上開所有權應有部分全部移轉登記予被告戊○○；另第153 地號土地前共有人即訴外人丑○○亦於92年10
    月8 日將其所有權應有部分9/90設定最高限額金額200 萬元
    ，存續期間自89年12月20日起至94年12月19日止之抵押權予
    抵押權人即被告壬○○，又於97年1 月21日以買賣為原因將
    其所有權應有部分移轉登記予被告卯○○，此有前述土地登
    記第二類謄本及桃園縣大溪地政事務所網路申領異動索引資
    料等之記載在卷可稽（見本院卷第15頁至第16頁、第19頁至
    第21頁）。又上開抵押權人中，被告壬○○業於本件訴訟中
    明確表示如上所述同意分割之意；另一抵押權人即訴外人丁○○之部分，本院已依前開規定及原告之聲請於訴訟中對其
    為告知訴訟後，訴外人丁○○業於98年11月30日具狀聲明參
    加本件訴訟，揆諸前揭規定，被告壬○○之抵押權應移存於
    被告卯○○本件分割所得之土地上；參加人丁○○之抵押權
    則應移存於被告戊○○本件分割第153 地號所得之土地上，
    均附此敘明。
九、末按訴訟費用，由敗訴之當事人負擔；因共有物分割、經界
    或其他性質上類似之事件涉訟，由敗訴當事人負擔訴訟費用
    顯失公平者，法院得酌量情形，命勝訴之當事人負擔其一部
    ，民事訴訟法第78條、第80條之1 定有明文。本件固為原告
    勝訴之判決，惟本件既屬共有物分割事件涉訟，兩造於訴訟
    上之所為，又未徒增不必要之費用，且判決結果對兩造之權
    利亦各屬有利，是由敗訴之被告負擔全部訴訟費用者，顯失
    公平，本院酌量此情形，認本件訴訟費用應由兩造各依其就
    第143 地號、第153 地號土地所分得之面積比例計算後各自
    分擔，始為公允。
據上論結，本件原告之訴為有理由，依民事訴訟法第385 條第1
項前段、第78條、第80條之1 、判決如主文。
中    華    民    國    99    年    6     月    7     日
              民事第二庭    法  官  張震武
以上正本係照原本作成
如對本判決上訴，須於判決送達後20日內向本院提出上訴狀
中    華    民    國    99    年    6     月    7     日
                            書記官  顏伯儒
附表一：第143地號土地
┌──┬────┬──────┬──────────────┐
│編號│ 共有人 │應有部分    │            備註            │
├──┼────┼──────┼──────────────┤
│1.  │辛○○  │90分之24    │地號：桃園縣龍潭鄉○○段第  │
├──┼────┼──────┤      143 地號              │
│2.  │己○○  │2250分之57  │面積：10,454.84平方公尺     │
├──┼────┼──────┤地目：旱                    │
│3.  │丙○○  │2250分之678 │使用分區：（空白）          │
├──┼────┼──────┤使用地類別：（空白）        │
│4.  │壬○○  │90分之9     │公告土地現值：6,500 元/㎡   │
├──┼────┼──────┤                            │
│5.  │乙○○  │900分之165  │                            │
├──┼────┼──────┤                            │
│6.  │子○○  │450分之1    │                            │
├──┼────┼──────┤                            │
│7.  │甲○○  │450分之4    │                            │
├──┼────┼──────┤                            │
│8.  │寅○○  │450分之10   │                            │
├──┼────┼──────┤                            │
│9.  │庚○○  │900分之75   │                            │
├──┼────┼──────┤                            │
│10. │戊○○  │450分之3    │                            │
└──┴────┴──────┴──────────────┘
附表二：
┌──┬────┬─────┬──────────────┐
│編號│ 共有人 │應有部分  │            備註            │
├──┼────┼─────┼──────────────┤
│1.  │戊○○  │450分之90 │地號：桃園縣龍潭鄉○○段第  │
├──┼────┼─────┤      153 地號              │
│2.  │乙○○  │12分之1   │面積：1,863.32平方公尺      │
├──┼────┼─────┤地目：旱                    │
│3.  │辛○○  │90分之33  │使用分區：（空白）          │
├──┼────┼─────┤使用地類別：（空白）        │
│4.  │丙○○  │6分之1    │公告土地現值：6,500 元/㎡   │
├──┼────┼─────┤                            │
│5.  │庚○○  │12分之1   │                            │
├──┼────┼─────┤                            │
│6.  │卯○○  │90分之9   │                            │
└──┴────┴─────┴──────────────┘
附表三：
┌──┬─────┬──────────┬─────────┐
│編號│當事人姓名│負擔訴訟費用之比例  │ 備註             │
├──┼─────┼──────────┼─────────┤
│1.  │辛○○    │29%                 │第143 地號土地及第│
├──┼─────┼──────────┤153 地號土地之公告│
│2.  │己○○    │2%                  │現值相同，故依各共│
├──┼─────┼──────────┤有人所分得土地面積│
│3.  │丙○○    │29%                 │與上開2 筆土地總面│
├──┼─────┼──────────┤積之比例計算而得之│
│4.  │壬○○    │8%                  │大略結果定其等負擔│
├──┼─────┼──────────┤訴訟費用金額之比例│
│5.  │乙○○    │16%                 │。                │
├──┼─────┼──────────┤                  │
│6.  │子○○    │共同負擔3%          │                  │
├──┼─────┤                    │                  │
│7.  │甲○○    │                    │                  │
├──┼─────┤                    │                  │
│8.  │寅○○    │                    │                  │
├──┼─────┼──────────┤                  │
│9.  │庚○○    │8%                  │                  │
├──┼─────┼──────────┤                  │
│10. │戊○○    │4%                  │                  │
├──┼─────┼──────────┼─────────┤
│11. │卯○○    │1%                  │                  │
└──┴─────┴──────────┴─────────┘

司法院資訊處製作；財團法人民間司法改革基金會備份。
